臺灣士林地方法院民事判決
　　　　　94年度家訴字第25號
原　　　告　乙○○
訴訟代理人　蕭蒼澤律師
被　　　告　甲○○
訴訟代理人　陳松棟律師
當事人間請求宣告夫妻分別財產制事件，本院於民國94年10月6
日言詞辯論終結，判決如下：
    主  文
准原告與被告改用夫妻分別財產制。
訴訟費用由被告負擔。
    事實及理由
一、本件原告起訴主張：
    (一)按夫妻難以維持共同生活，不同居已達6 個月以上時，法
      院因他方之請求，得宣告改用分別財產制，民法第1010條
      第2項 後段定有明文。本件原告自民國88年11月間起即與
      被告呈分居狀態，被告更於90年間向鈞院提起離婚訴訟，
      經鈞院90 年 度婚字第362 號判決兩造離婚，嗣遭二審發
      回，被告在該訴訟中亦主張兩造未共同生活之事實，至鈞
      院93年度婚更一字第2 號更審期間被告始撤回起訴。
    (二)原告住居於台北市○○路○ 段80巷56號5 樓，被告則住居
      在台北市○○路○ 段80巷54號5 樓，幾乎長達有5 年時間
      未同住一處，並持續至目前為止。當原告住在臺灣時，被
      告未曾回原告上開地址同住，後來被告聽說原告在大陸地
      區坐牢，也未曾回上址同住，即便是被告返回台灣時，亦
      未返回與原告共同生活，只有趁原告不在家時始回家一下
      ，兩造分居狀態持續至今，爰依民法第1010條規定請求宣
      告夫妻分別財產制，並聲明：(1)准予宣告兩造為分別財產
      制。(2)訴訟費用由被告負擔。
二、被告則以：
    (一)兩造於66年12月24日結婚，迄今28年，婚姻關係現仍繼續
      中。90年7 月l9日被告確曾向鈞院起訴請求離婚，惟請求
      離婚之事由為原告與訴外人范小琴於1994年9 月27日在大
      陸地區生有一女許富宜後，於1996年l 月7 日在大陸地區
      湖北省襄樊市襄城區人民政府領取結婚證書重婚，有難於
      維持婚姻之重大事由存在。上開離婚事件，經鈞院以90年
      度婚字第362 號判決准被告與原告離婚、臺灣高等法院91
      年度家上字第87號判決廢棄第一審判決，發回鈞院審理、
      鈞院93年度婚更一字第2 號審理結果，被告業已於94年5
      月17日撤回起訴而告終結。
    (二)原告約自88年起，因在大陸地區重婚被當地法院判刑執行
      期間，以及嗣後被告提起離婚訴訟審理期間，即自90 年7
      月間起至94年5 月間止，因原告入獄服刑、服刑完畢之後
      不願返回台北市○○路○ 段80巷56號4 樓、5 樓兩造住所
      居住，兩造間確實鮮有碰面、聯絡之情形。惟原因乃原告
      在大陸地區遭判刑入獄服刑，當非民法第1010條第2 項所
      指之情形。且原告在大陸地區服刑完畢後，未即返回台北
      市○○路○ 段80巷56號4 樓、5 樓居住，嗣後兩造間進行
      上開離婚訴訟約3 年10月之久，此段期間未能同居亦係因
      進行離婚訴訟之特殊情形，至94年5 月17日撤回起訴後始
      告終結。又自被告於94年5 月17日撤回上開離婚訴訟時起
      ，至目前為止，為時尚短，尚無民法第1010條第2 項所指
      之情形。
    (三)上開原告所稱原告住居於臺北市○○路○ 段80巷56號5 樓
      ，被告則住居在臺北市○○路○ 段80巷54號5樓 ，二址雖
      是不同之門牌號碼，但兩戶是打通的，被告經常定期回臺
      灣，確實有住居在承德路4 段80巷54號5 樓，故兩造之間
      並無分居之情形。
    (四)兩造間因原告與訴外人范小琴在大陸地區生育一女、重婚
      之事，致被告甲○○在大陸地區控告原告重婚案件，原告
      因而被判刑入監服刑；嗣被告又在鈞院提起離婚之訴，訴
      訟多年，固屬事實。在此數年之間，歷經刑事、家事婚姻
      訴訟，對於兩造間之婚姻及感情，未有何助益，被告甲○
      ○始終無法有效解決兩造間難解之問題，被告為挽救與原
      告間之婚姻，爰於94年5 月間，撒回原已提起之離婚訴訟
      ，其目的在於另圖他法處理。茲原告提起本件請求宣告改
      用分別財產制為夫妻財產制之訴，計原告之意，當在獲得
      鈞院判決勝訴後，即進一步訴請分配兩造婚姻中取得之財
      產，若果如此，則兩造間之婚姻關係，將日益惡化而無可
      挽回。雖然原告擬分配財產其意甚堅，但此實非被告所願
      ，懇請鈞院斟酌兩造目前之情形，核實認定是否已達民法
      第1010條第2 項所定之程度，為本件判決之基礎。綜據上
      述，本件原告之請求為無理由，爰依法請求駁回原告之訴
      等語，資為抗辯，並聲明：(1)原告之訴駁回。(2)訴訟費用
      由原告負擔。
三、原告主張兩造於66年間結婚，現婚姻關係存續中之事實，業
    據原告提出戶籍謄本2 件為證，並為被告所不爭，堪信為真
    正。原告另主張兩造婚後未約定夫妻財產制，而兩造自90年
    起即分居至今，認已符民法第1010條第2 項後段所定「夫妻
    難於維持共同生活，不同居已達六月以上」之情形，請求宣
    告兩造改用分別財產制，被告雖不爭執兩造未約定夫妻財產
    制，惟否認有應宣告改用夫妻分別財產制，並以前詞置辯，
    經查：原告主張兩造自90年間起即未共同生活，即被告亦自
    認自88年間原告在大陸地區服刑起，持續至90年7 月起至94
    年5 月止，兩造進行離婚訴訟期間，兩造鮮少碰面、聯絡（
    見94年7 月26日民事答辯狀理由二），可見兩造自90年起確
    實未同居共同生活，即被告於兩造先前離婚訴訟中亦主張「
    相對人（即本件原告）已經二年沒有回家」（見本院90年度
    婚字第362 號離婚案卷第25頁90年8 月22日調解筆錄）、「
    這六年來被上訴人（即本件被告）與上訴人（即本件原告）
    相處生活不超過35天，近3 年內更完全沒有在一起生活過」
    （見台灣高等法院91年度家上字第87號離婚案卷一第74頁91
    年7 月1 日民事答辯狀第二點），足認兩造確因原告在大陸
    地區服刑，及之後進行離婚訴訟而未同居共同生活，被告雖
    另辯稱：「只要有回台灣都有回家住」云云，即難採信，堪
    認原告主張為真實。
四、被告另主張兩造婚姻因原告在大陸地區另與第三人范小琴結
    婚生子而以解決，其提起本件訴訟，意在進一步訴請分配兩
    造婚姻中取得之財產，若果如此，則兩造間之婚姻關係將日
    益惡化而無可挽回，應認兩造未達民法第1010條第2 項所定
    之程度。惟按，民國74年06月3 日修正民法1010條對於法院
    因夫妻一方之請求，得宣告改用分別財產制之規定，增訂第
    5 款「夫妻難於維持其共同生活，不同居已達六個月以上時
    。」，其立法意旨係認如夫妻感情破裂，不能繼續維持家庭
    共同生活，且事實上不同居已達六個月以上時，如原採法定
    財產制或分別財產制以外之約定財產制者，彼此既不能相互
    信賴，自應准其改用分別財產制，俾夫妻各得保有其財產所
    有權、管理權及使用收益權，減少不必要之困擾。嗣於91年
    6 月26日該條修正時，將該規定改列為第二項，並作文字修
    正。可見該項規定，雖以夫妻事實上不同居已達六個月以上
    為要件，但並未另就分居逾六個月之事實有無可歸責原因另
    作限制，故無庸區分夫妻一方離開法定住所之原因係可歸責
    於何方所致，因此自不得任加限制須以「無可歸責」或「無
    過失之一方」始得請求宣告改用分別財產制，觀諸法文明定
   「夫妻難於維持共同生活，不同居已達六月以上時，前項規
   定於『夫妻』均適用之」，即夫或妻任一方均得請求，是被
   告以婚姻破裂係歸責於原告重婚，或兩造未共同生活之責任
   在於原告在大陸地區服刑，或因對婚姻不負責導致對簿公堂
   訴訟離婚云云，縱或被告主張屬實，但如前所述，得請求宣
   告改用分別財產制之人既未限於無過失之一方，則被告上開
   答辯均與原告請求之成立無關，況准予兩造改用分別財產制
   ，實有助分居之夫妻儘早確定各自財產，進而確保雙邊財產
    之所有權、管理權及使用收益權，避免兩造間紛爭擴大，亦
    符立法意旨，原告依上開規定請求本院宣告改用夫妻分別財
    產制，即無不合。
五、綜上所述，認原告依民法第1010條第2 項後段之規定，請求
    宣告兩造改用分別財產制，核屬有據，應予准許，爰判准如
    主文第1項。
六、據上論結：依民事訴訟法第78條判決如主文。
中　　華　　民　　國　　94　　年　　10　　月　　21　　日
　　              家事法庭  法  官  詹朝傑
以上正本證明與原本無異。
如對本判決上訴，應於判決送達後20日內向本院提出上訴狀。
中　　華　　民　　國　　94　　年　　10　　月　　21　　日
                            書記官  蔡永光
